【裁判字號】    94,重訴,100
【裁判日期】    950912
【裁判案由】    塗銷抵押權登記
【裁判全文】
臺灣嘉義地方法院民事判決             94年度重訴字第100號
原      告  戊○○
訴訟代理人  唐淑民律師
被      告  乙○○○
            庚○○
            丁○○
            丙○○
            己○○
                        6號2.
            甲○○○
                        199.
共      同
訴訟代理人  陳正芳律師
上列當事人間請求塗銷抵押權登記事件，經本院於民國九十五年
八月二十九日言詞辯論終結，判決如下：
    主  文
確認兩造間就如附表所示土地之抵押債權不存在。
被告應將如附表所示土地抵押權登記予以塗銷。
被告應將附表所示土地所有權狀及辦理登記之印章壹枚返還原告
。
訴訟費用由被告負擔。
    事實及理由
一、原告起訴主張：訴外人即原告之父蔡德、母蔡婉生前罹病
    多年，日常生活均由原告夫妻照顧，訴外人蔡德乃於民國
    八十九年間將其所有坐落嘉義市○○段三０七地號、同段三
    ０八地號、育人段三八地號土地（以下稱系爭土地）贈與原
    告，嗣訴外人蔡德於九十一年九月二十七日去世，被告發
    現上開生前贈與行為，甚感不滿，遂勸服原告簽立同意書，
    將系爭土地贈與被告共享，假立兩造間有債權債務關係，於
    九十一年十月二十八日辦理最高限額抵押權新臺幣（下同）
    三千萬元設定，權利存續期限九十一年十月十八日起至一百
    零六年十月十八日止，被告庚○○、丁○○、甲○○○、乙○○○、己○○、丙○○權利範圍各六分之一（下稱系爭抵
    押權），並扣留原告系爭土地所有權狀及辦理登記之印章一
    枚，以維情誼。然上開作為導致原告與妻離婚，今幸得破鏡
    重圓，決心處理此事，系爭土地並非訴外人蔡德遺產，原
    告於本件訴訟中向被告表示撤銷系爭土地贈與之意思表示，
    兩造間並無債權債務關係，日後亦不可能發生，抵押權登記
    因抵押權不存在而失其從屬性，應予塗銷，被告亦無權扣留
    土地所有權狀及印章。爰依所有權之法律關係，請求確認系
    爭土地抵押債權不存在並予塗銷，將土地所有權狀及印章一
    枚返還原告。並聲明如主文第一至三項所示。
二、被告答辯以：兩造雙親罹病期間，有特別看護照料，且按月
    支付原告三萬元，非無對價，期間原告確有至雙親家短暫照
    顧，但原告與其妻為此爭吵打鬧，臥病雙親傷心至極。系爭
    土地係訴外人蔡德生前信託登記予原告所有，就訴外人蔡
    德遺產繼承，原告同意系爭土地係訴外人蔡德所有，並
    願將之列入遺產總額分配，於九十一年十月十二日書立同意
    書，同意由原告及被告庚○○、丁○○、甲○○○、乙○○○、己○○、丙○○及訴外人蔡紫玉等八人各取一份（嗣訴
    外人蔡紫玉拋棄），並約定於土地列管到期日解除後再辦理
    所有權移轉登記。兩造並於同年月十八日訂立協議書，同意
    將遺產分八等份，訴外人蔡紫玉部分再議，原告提供系爭土
    地納入總額分配，先辦理系爭抵押權設定確保權益，約定原
    告交出所有權狀、供登記使用之印章，被告則交出印章及抵
    押權設定契約書、他項權利證明書，存放被告乙○○○配偶
    即訴外人黃炳輝承租之保險箱，非協議所需不得領取使用，
    其餘可登記遺產各按七分之一繼承登記完畢。原告簽訂同意
    書及協議書即為同意系爭土地為訴外人蔡德遺產之表示，
    其真意並非贈與，上開契約已成立，原告負有移轉登記之義
    務，且原告提出系爭土地分配，亦係履行其道德上之義務，
    不容撤銷贈與。況系爭抵押權設定存續期間既未屆至，系爭
    土地應登記予被告部分尚未移轉登記，擔保原因尚未消滅，
    請求塗銷抵押權、返還土地所有權狀及印章為無理由。並答
    辯聲明：原告之訴駁回。
三、按確認法律關係之訴，非原告有即受確認判決之法律上利益
    者，不得提起之，民事訴訟法第二百四十七條第一項定有明
    文。又民事訴訟法第二百四十七條所謂即受確認判決之法律
    上利益，係指因法律關係之存否不明確，致原告在私法上之
    地位有受侵害之危險，而此項危險得以對於被告之確認判決
    除去之者而言，故確認法律關係成立或不成立之訴，苟具備
    前開要件，即得謂有即受確認判決之法律上利益，最高法院
    二十七年上字第三一六號及四十二年臺上字第一０三一號判
    例意旨可資參照。本件原告主張兩造間就系爭土地抵押債權
    不存在，為被告否認，則原告私法上地位有受侵害危險，且
    此項危險得以對於被告之確認判決除去，是原告訴請確認系
    爭抵押債權不存在，應認有即受確認判決之法律上利益。
四、原告起訴主張系爭土地係由訴外人即兩造之父蔡德生前贈
    與原告，於訴外人蔡德死後，原告提供予被告設定系爭抵
    押權，提交系爭土地所有權狀及印章壹枚等情，有系爭土地
    登記謄本及戶籍謄本在卷可稽，被告不爭執；而被告抗辯原
    告於九十一年十月十二日簽立同意書，內容略為：原告於八
    十九年一月二十七日受贈訴外人蔡德所有系爭土地，因訴
    外人蔡德亡故，同意將系爭土地納入分配，由原告及被告
    庚○○、丁○○、甲○○○、乙○○○、己○○、丙○○及
    訴外人蔡紫玉等八人各取一份，訴外人蔡紫玉因事願拋棄，
    又因法令規定土地受列管不得辦理所有權移轉登記，原告同
    意所列到期日解除，再予辦理等語。兩造並於同年月十八日
    簽立協議書，內容略為：兩造及訴外人蔡紫玉協議一致同意
    將訴外人蔡德所有全部遺產分成八等份，各取一份，訴外
    人蔡紫玉之權利義務再議。另原告提供系爭土地再納入總額
    分配，並先辦理系爭抵押權設定，以確保各立協議書人之產
    權，訴外人蔡紫玉保有同樣債權，且至政府法令允許或屆滿
    法令限制之期限時，再依各繼承人之應得部分協議辦理所有
    權移轉登記或出售等語。有同意書及協議書影本各一份在卷
    可佐，原告亦不否認，堪信為真。
五、原告主張係以贈與土地之意思簽訂同意書及協議書，並為系
    爭抵押權設定，現撤回贈與意思表示，系爭抵押權並無擔保
    債權存在，依所有權人之地位，請求確認系爭抵押債權不存
    在並予塗銷等情，被告否認並辯稱：原告同意將系爭土地納
    入遺產分配，即表同意系爭土地為訴外人蔡德遺產，且原
    告提出系爭土地分配屬履行道德上義務，非原告之贈與而得
    撤銷，系爭抵押權擔保所有權移轉登記協議尚未履行，原告
    請求無理由等語。則本件爭點在於同意書及協議書所示系爭
    土地係訴外人蔡德之遺產分配或係原告之贈與。經查：
  (一)按稱贈與者，謂當事人約定，一方以自己之財產無償給與他
    方，他方允受之契約，民法第四百零六條定有明文。又父在
    生前以其所有財產分給諸子，係屬贈與性質，諸子間受贈財
    產之多寡父得自由定之，此與繼承開始後，諸子按其應繼分
    繼承遺產者不同，最高法院二十二年上字一五九五號判例意
    旨可資參照。系爭土地係訴外人蔡德生前於八十九年四月
    十日以贈與為原因，登記予原告所有，此有土地登記謄本在
    卷可稽，原告主張訴外人蔡德贈與非因結婚、分居或營業
    等情，被告亦不爭執，參以上開同意書及協議書載有已拋棄
    繼承之訴外人蔡紫玉列入分配，且被告就訴外人蔡德信託
    登記予原告之抗辯，復未舉證以實其說，依上說明，於訴外
    人蔡德死亡前系爭土地既已贈與登記予原告所有，自難僅
    以同意書及協議書中載有原告同意將受贈之系爭土地納入遺
    產分配，據以推論系爭土地即為訴外人蔡德信託登記與原
    告之財產，屬於遺產之一部分，而為有利被告之認定。本件
    被告就系爭土地為訴外人蔡德遺產之抗辯既不足採，而依
    上開同意書及協議書所示，原告係無償同意將系爭土地納入
    分配，原告主張上開同意書及協議書同意納入分配係贈與之
    書面意思表示等情，應堪採信。
  (二)按贈與物之權利未移轉前，贈與人得撤銷其贈與。前項規定
    ，於為履行道德上義務而為贈與者，不適用之。民法第四百
    零八條定有明文。系爭抵押權設定係為擔保原告依上開同意
    書及協議書內容之履行，有上開同意書及協議書可資參佐，
    而原告於系爭土地移轉登記予被告前，既已於本件訴訟進行
    中撤銷同意書及協議書所示贈與之意思表示，被告就兩造間
    有何道德上義務履行之抗辯，又未舉證以實其說，則依上開
    規定，系爭抵押權所擔保之債權已不存在。
  (三)按所有人對於無權占有或侵奪其所有物者，得請求返還之。
    對於妨害其所有權者，得請求除去之。有妨害其所有權之虞
    者，得請求防止之。民法第七百六十七條定有明文；又最高
    限額抵押契約定有存續期間者，其期間雖未屆滿，然若其擔
    保之債權所由生之契約已合法終止或因其他事由而消滅，且
    無既存之債權，而將來亦確定不再發生債權，其原擔保之存
    續期間內所可發生之債權，已確定不存在，依抵押權之從屬
    性，應許抵押人請求抵押權人塗銷抵押權設定登記。最高法
    院八十三年臺上字第一０五五號判例要旨可資參照。被告抗
    辯系爭抵押權設定期間尚未屆至屬實，然系爭抵押權設定為
    擔保上開同意書及協議書移轉系爭土地之履行，已如前述，
    則系爭土地所有權移轉贈與之意思表示既經原告於系爭土地
    移轉登記前撤銷，系爭抵押權設定所擔保債權不存在，依上
    揭規定及說明，原告自得本於所有權人地位，請求確認系爭
    土地擔保之債權不存在並予塗銷，將原告所有之系爭土地所
    有權狀及印章一枚返還，原告上開請求於法有據，應予准許
    。
六、綜上，原告主張於贈與被告之系爭土地所有權尚未移轉前，
    業已撤銷系爭土地贈與之意思表示，系爭抵押權所擔保之債
    權不存在，原告本於所有權人地位，請求確認兩造間就如附
    表所示土地抵押債權不存在，被告應將如附表所示之土地抵
    押權登記予以塗銷，並將附表所示土地所有權狀及辦理登記
    之印章一枚返還原告，為有理由，應予准許。
七、據上論結，原告之訴為有理由，依民事訴訟法第七十八條、
    第八十五條第一項，判決如主文。
中    華    民    國    95    年    9     月    12    日
                  民事第一庭  法  官
上為正本係照原本作成。
如對本判決上訴須於判決送達後20日內向本院提出上訴狀。
中    華    民    國    95    年    9     月    12    日
                              書記官  洪麗惠
附表：
┌──┬──────────┬─────┬────┬────┬──────┐
│編號│  土地標示          │面積      │權利人  │債務人  │備     註   │
├──┼──────────┼─────┼────┼────┼──────┤
│１  │嘉義市○○段三０七地│4,850.51平│黃蔡澤娥│戊○○  │民國91年嘉地│
│    │號土地              │方公尺    │庚○○  │        │字第153750號│
│    │                    │          │丁○○  │        │收件，債權範│
│    │                    │          │丙○○  │        │圍各六分之一│
│    │                    │          │己○○  │        │，存續期間自│
│    │                    │          │甲○○○│        │91年10月18日│
│    │                    │          │        │        │至106年10月 │
│    │                    │          │        │        │18日，權利價│
│    │                    │          │        │        │值本金最高限│
│    │                    │          │        │        │額新臺幣三千│
│    │                    │          │        │        │萬元之抵押權│
│    │                    │          │        │        │設定        │
├──┼──────────┼─────┼────┼────┼──────┤
│２  │嘉義市○○段三０八地│194.76平方│同上    │同上    │同上        │
│    │號土地              │公尺      │        │        │            │
├──┼──────────┼─────┼────┼────┼──────┤
│３  │嘉義市○○段三八地號│5,513.27平│同上    │同上    │同上        │
│    │土地                │方公尺    │        │        │            │
└──┴──────────┴─────┴────┴────┴──────┘


司法院資訊處製作；財團法人民間司法改革基金會備份。
